臺灣桃園地方法院刑事裁定　　　　　　 100年度聲判字第55號
聲　請　人　賴慧君
代　理　人　林鈺雄律師
被　　　告　江家榮
　　　　　　江長遠
上列聲請人即告訴人因被告詐欺等案件，不服臺灣高等法院檢察
署檢察長民國100 年8 月12日100 年度上聲議字第5689號駁回聲
請再議之處分（原不起訴處分案號：臺灣桃園地方法院檢察署10
0 年度偵字第10320 號），聲請交付審判，本院裁定如下：
    主  文
聲請駁回。
    理  由
一、聲請人即告訴人賴慧君原告訴意旨略以：被告江家榮、江長
    遠係兄弟，均明知告訴人僅同意出任馬彥清（原名馬君斌）
    向臺灣新光商業銀行（下稱新光銀行）古亭分行申請個人貸
    款之保證人，竟利用被告江長遠在該分行擔任貸款專員之機
    會，共同與馬彥清基於業務上文書登載不實之犯意聯絡，由
    被告江家榮及馬彥清預先製作告訴人向新光銀行古亭分行申
    請新臺幣（下同）60萬元個人貸款之不實申請書，於民國98
    年11月13日，在桃園縣楊梅市某速食店內，誘使告訴人簽名
    ，隨後即交由被告江長遠向新光銀行古亭分行送件，足生損
    害於告訴人。嗣新光銀行古亭分行於98年11月13日將申貸款
    項60萬元匯至告訴人在該分行開立之0000000000000 號活期
    存款帳戶後，被告2 人又與馬彥清基於詐欺之犯意聯絡，由
    馬彥清出面向告訴人佯稱要協助對保及帳戶開卡，使告訴人
    陷於錯誤而交付印章及存摺，馬彥清即於98年11月20日，持
    之從上開帳戶內提領59萬元。因認被告涉有業務上文書登載
    不實及詐欺取財等罪嫌。
二、聲請人不服臺灣高等法院檢察署駁回再議之處分，其聲請交
    付審判意旨略以：
  (一)被告江家榮、江長遠一開始協助馬彥清辦理信用貸款，並遊
    說聲請人擔任保證人，然經銀行審核認定馬彥清信用不佳，
    而駁回信貸申請；渠等與馬彥清既非親屬，亦非摯友，依常
    理應只需將駁回之情形告知馬彥清即可，渠等竟又大費周章
    遊說聲請人擔任借款人而申貸，甚至要求聲請人於申貸書上
    虛構黃世明為其表哥，再由被告江家榮冒充黃世明接聽銀行
    徵信人員來電，以求順利貸得款項，果若被告間無犯意聯絡
    ，被告江家榮何需大費周章協助告訴人協辦貸款事宜，又馬
    彥清何須給付部分犯罪所得予被告江家榮？原檢察官對此未
    予詳查，僅以馬彥清在逃未到，而認無法證明馬彥清與被告
    2 人間有犯意聯絡，實嫌速斷。
  (二)被告江家榮雖辯稱其向馬彥清收取40萬元，係為代辦3 家銀
    行貸款之代辦費用，惟查代辦銀行貸款業者收取之代辦費約
    核貸金額之3%至10% ，相較本案被告江家榮辦理3 家銀行貸
    款總額僅100 餘萬元，竟辯稱40萬元為代辦費，即收取與向
    地下錢莊非法借貸高利貸無異高達核貸金額逾23% 為代辦費
    用（若以實際貸得金額扣除代辦費用計算，則高達逾3 成）
    ，明顯與通常社會經驗不符，足證為其脫罪矯飾之詞，實不
    足採。又被告江家榮復以所收40萬元包含所謂後續債務清理
    服務置辯，惟其所謂後續債務清理服務為何，根本不知所云
    ，難明究理，原檢察官逕採信被告江家榮該顯不合理之藉詞
    ，遽認該40萬元非詐欺取財分贓之款項，而為被告2 人不起
    訴處分，顯有調查不當之疏漏。
  (三)退萬步言，縱認被告江家榮所辯稱該40萬元為代辦費及後續
    債務清理服務費屬實，然代辦銀行貸款業務自94年起即由行
    政院金管會責令僅得由允許簽約之代辦業者為之，且手續費
    由銀行支付，不得向貸款申請人索取，被告江家榮、江長遠
    分為中國信託商業銀行信貸招攬業務、新光銀行行員，自應
    知悉上開規定，卻於98年11月間為聲請人申請貸款時，巧立
    名目收取代辦費，核其所為仍該當詐欺取財罪。被告江家榮
    既非代辦公司或債務整合公司人員，自不得向貸款申請人收
    取手續費或服務費，故馬彥清若係為給付所謂手續費或服務
    費而交付該40萬元，則被告江家榮顯係為自己不法所有而對
    他人施以詐術；反之，馬彥清若明知被告江家榮無權收取費
    用卻仍給付不合理之高額對價，顯與通常情形相違，難認渠
    等無通謀分贓之情。綜上，本案被告涉犯詐欺罪嫌尚有未盡
    調查之情事，被告之不法犯行顯已構成詐欺取財罪，為此聲
    請交付審判等語。
三、按刑事訴訟法第258 條之1 規定聲請人得向法院聲請交付審
    判，係新增對於「檢察官不起訴或緩起訴裁量權」加以制衡
    之一種外部監督機制，法院就聲請交付審判案件之審查，應
    以告訴人所指摘不利被告之事證未經檢察機關詳為調查斟酌
    ，或不起訴處分書所載理由違背經驗法則、論理法則及證據
    法則為限，且法院裁定交付審判，即如同檢察官提起公訴，
    是法院裁定交付審判之前提，尚須偵查卷宗內所存顯然漏未
    調查之必要證據已符合同法第251 條第1 項所規定「足認被
    告有犯罪嫌疑」之要件，亦即該案件必須已經跨越起訴門檻
    ，否則縱使法院對於檢察官所認定之基礎事實有不同判斷，
    惟如該案件仍須另行蒐證、偵查始能判斷應否交付審判者，
    法院仍應依同法第258 條之3 第2 項前段之規定，以聲請無
    理由裁定駁回之，合先敘明。
四、按犯罪事實應依證據認定之，無證據不得認定犯罪事實，刑
    事訴訟法第154 條第2 項定有明文。聲請人之告訴，係以使
    被告受刑事訴追為目的，是其陳述是否與事實相符，仍應調
    查其他證據以資審認。又犯罪事實之認定，應憑證據，如未
    能發現相當證據，或證據不足以證明，自不能以推測或擬制
    之方法，以為裁判基礎；另認定不利於被告之事實，須依積
    極證據，苟積極證據不足為不利於被告事實之認定時，即應
    為有利於被告之認定，更不必有何有利之證據（最高法院40
    年台上字第86號、30年上字第816 號判例意旨可資參照）。
    復按刑法第339 條第1 項詐欺取財罪之成立，以意圖為自己
    或第三人不法所有，以詐術使人將本人或第三人之物交付為
    要件。所謂以詐術使人交付，必須被詐欺人因其詐術而陷於
    錯誤，若其所用方法，不能認為詐術，亦不致使人陷於錯誤
    ，即不構成該罪（最高法院46年台上字第260 號判例意旨可
    資參照）。
五、經查：
  (一)聲請人於本案偵查程序中陳稱：伊在楊梅簽文件時，已知道
    伊是借名讓馬清彥去借款，因馬清彥當時是跟伊那樣說，江
    長遠提供之借款契約書、貸款申請書、本票上面的名字為伊
    所親簽，伊於98年11月13號在麥當勞簽文件時，才同意要以
    自己名義去辦理本件貸款，被證二即本件貸款申請書內容都
    是伊寫的，是江家榮拿給伊寫的，伊不記得在哪裡寫的，伊
    只記得伊只有在麥當勞簽過貸款文件等語（參見臺灣桃園地
    方法院檢察署99年度他字第2146號偵查卷宗第35頁、第36頁
    、第76頁），又證人即新光銀行經手徵信本件貸款之人員郭
    倩蓉於偵查程序中證稱：伊等銀行是總行，分行整理後會送
    到總行，伊等的程序是以電話方式確認賴慧君有無貸款意願
    ，本案伊確實有以電話與賴慧君確認過，賴慧君表示她確實
    要申貸本件貸款，伊在電話中會詢問她的基本資料、她任職
    擔任工作的狀況，且伊有問她申貸書上聯絡人是否留黃世明
    及馬君斌，賴慧君說是等語，而聲請人亦陳稱：伊對於該證
    人陳述沒有意見，當初新光人員確實有打電話來跟伊徵信及
    問伊一些資料，但問了哪些資料伊不記得，伊當時有確實表
    示伊要貸款等語（參見同上偵查卷宗第103 頁），上開聲請
    人及證人之陳述內容核與被告江家榮於偵查程序中所供稱：
    伊收到馬彥清回傳給伊的告證1 申請書，之後打電話跟賴慧
    君確認時，就申請書中聯絡人資料黃世明部分，當時因賴慧
    君不願意讓家人及朋友知道，所以跟伊協議由伊提出使用黃
    世明的名義並且留下伊自己的連絡電話，之後賴慧君同意使
    用等語（參見臺灣桃園地方法院檢察署100 年度偵字第1032
    0 號偵查卷宗第17頁），無何扞格之處。再者，聲請人之本
    案刑事告訴狀亦陳稱：「告訴人任職於楊梅天成醫院…擔任
    護士乙職，被告馬彥清係天成醫院醫師助理…，二人為醫院
    同事，…98年5 月間，馬彥清…欲借款14萬元，告訴人念及
    馬彥清曾在課業及工作上給予許多協助，且告訴人又與馬彥
    清當時女友吳亭頤…熟識，遂答應馬彥清之借款要求，爾後
    ，告訴人復陸續借款予馬彥清合計41萬元整」等情（參見臺
    灣桃園地方法院檢察署99年度他字第2146號偵查卷宗第1 頁
    、第2 頁）。
  (二)綜觀上開事證，可知聲請人確有同意以自己之名義申請本案
    貸款，且同意使用「黃世明」之名義並以被告江家榮之電話
    作為聯絡人，縱使被告江家榮因欲獲取報酬，而於此一借款
    過程中著力甚多，然衡諸聲請人於申請本案貸款前，即與馬
    彥清甚為熟識，且其間已有多次金錢往來之關係，可知聲請
    人之所以願以自己之名義辦理本案貸款手續，當係考量其與
    馬彥清間之長期情誼及信賴關係而為之，若非其與馬彥清間
    具有此等情誼及信賴關係，殊難想像聲請人僅因被告江家榮
    之慫恿或提議，即會為此貸款行為，故尚難認本案被告2 人
    有何施用詐術致使聲請人陷於錯誤之情事。至被告江家榮所
    辯其自馬彥清處取得40萬元服務報酬乙節，僅屬該被告與馬
    彥清間之金錢糾葛，亦與被告江長遠無涉，縱使該報酬數額
    高於一般行情，或牴觸主管機關之行政命令，亦難遽認該款
    項係被告江家榮與馬彥清共同對聲請人為詐欺行為後所分得
    之贓款。從而，聲請人於前揭聲請交付審判意旨中所指各節
    ，或與事實有間，或屬臆測之詞，尚難認為可採。
  (三)再者，聲請人固指訴被告2 人與馬彥清共謀，於慫恿聲請人
    申請本案貸款，且新光銀行核貸款項匯入其個人帳戶後，推
    由馬彥清出面騙取其帳戶資料並提領59萬元據為己有，馬彥
    清則交付被告江家榮上開40萬元以為分贓云云，惟馬彥清因
    傳拘未到而未能於本案到庭說明，於其到案前，顯難證明被
    告2 人與馬彥清間有何詐欺取財共犯之關係，且此等證據既
    經檢察機關傳拘未果，於客觀上即無調查之可能，而難謂係
    檢察機關漏未調查斟酌，原承辦檢察官審酌聲請人之陳述、
    被告2 人之辯解、證人郭倩蓉之證述等現有一切事證，基於
    其偵查主體之地位，對被告2 人為不起訴處分，且其不起訴
    處分書所載理由亦查無違背經驗法則、論理法則或證據法則
    之情事，則依前揭規定及說明，實難認原不起訴處分及駁回
    再議之處分有何違誤之處。至若嗣後知悉馬彥清之下落而得
    促使其到案說明，乃本案得否另依刑事訴訟法第260 條第1
    款之規定，以發現新事實或新證據而再行起訴之問題，並不
    影響本院准駁本案交付審判聲請之決定，附此敘明。
六、綜上所述，本案並無積極證據足資證明被告2 人有何聲請人
    所指之詐欺行為，聲請人僅以其主觀之立場，認被告2 人所
    為構成詐欺取財犯行，然對於所告訴之事實，仍無法提出足
    至起訴門檻之證據以資佐證，而原不起訴處分書及駁回再議
    之處分書已詳予調查偵查卷宗內所存事證，並敘明所憑證據
    及判斷理由，認查無積極證據證明被告2 人涉有聲請人所指
    訴之犯行，且其論證理由亦無違反經驗法則、論理法則或其
    他證據法則之處。聲請人徒憑己意，漫事指摘原檢察官之處
    分書違誤云云，洵不足採。從而，聲請人所為交付審判之聲
    請為無理由，應予駁回，爰裁定如主文。
據上論斷，應依刑事訴訟法第258 條之3 第2 項前段，裁定如主
文。
中    華    民    國   100    年    9     月    29    日
                  刑事第六庭  審判長法  官  錢建榮
                                    法  官  游智棋
                                    法  官  吳元曜
以上正本證明與原本無異。
不得抗告。
                                    書記官  蔡紫凌
中    華    民    國   100    年    9     月    29    日